【裁判字號】    95,上,423
【裁判日期】    950905
【裁判案由】    返還不當得利等
【裁判全文】
臺灣高等法院民事判決                   95年度上字第423號
上  訴  人  乙○○
訴訟代理人  張金盛律師
被  上訴人  甲○○
訴訟代理人  吳慶隆律師
複  代理人  袁瑞成律師
上列當事人間請求返還不當得利事件，上訴人對於中華民國95年
3月3日臺灣士林地方法院94年度訴字第396號第一審判決提起上
訴並為訴之變更，本院於95年8月22日言詞辯論終結，判決如下
：
    主  文
上訴及變更之訴均駁回。
第二審訴訟費用（含變更之訴部分）由上訴人負擔。
    事實及理由
一、按在第二審為訴之變更或追加，非經他造同意，或有民事訴
    訟法第255條第1項第2款至第6款情形，不得為之，民事訴訟
    法第446條第1項定有明文。本件上訴人在原審起訴主張
    其向訴外人高張月雲買受坐落台北市○○區○○段一小段90
    及90之6地號土地所有權應有部分各1/3及其他應有部分2/3
    部分之使用權，為土地之使用權人，訴請確認就訴外人謝阿
    水、謝家通、謝尾、謝三所有坐落台北市○○區○○段一小
    段90地號土地（應有部分各1/6、1/6、5/18、1/18）及謝阿
    水、謝家通、謝三、台北縣石碇鄉所有坐落台北市○○區○
    ○段一小段90之6地號土地（應有部分各1/6、1/6、1/18 、
    5/18）有使用收益權存在。嗣於上訴本院時，基於同一原因
    事實，雖變更聲明為：確認上訴人就訴外人謝阿水、謝家通
    、謝尾、謝王所有坐落台北市○○區○○段一小段90地號土
    地（應有部分各1/6、1/6、5/1）8，及謝阿水、謝家通、謝
    三、台北縣石碇鄉所有坐落台北市○○區○○段一小段90之
    6地號（土地應有部分各1/6、1/6、1/18、5/18）對於被上
    訴人有間接占有權存在，對被上訴人有租賃物返還請求權存
    在。惟其其據以主張者仍係其向訴外人高張月雲買受坐落系
    爭90及90之6地號土地所有權應有部分各1/3及其他應有部分
    2/3部分之使用權之同一基礎事實，依民事訴訟法第446條、
    第255條第1項2款規定，自為法之所許。上訴人變更之訴既
    為合法，則其在第一審原訴之訴訟繫屬即因訴之變更而消滅
    ，本院僅須就變更之新訴為審判，合先敘明。
二、又按「確認法律關係之訴，非原告有即受確認判決之法律上
    利益者，不得提起之；確認證書真偽或為法律關係基礎事實
    存否之訴，亦同。」「前項確認法律關係基礎事實存否之訴
    ，以原告不能提起他訴訟者為限。前項情形，如得利用同一
    訴訟程序提起他訴訟者，審判長應闡明之；原告因而為訴之
    變更或追加時，不受第255條第1項前段規定之限制。」民事
    訴訟法第247條第1項、第2項定有明文。而所謂即受確認判
    決之法律上利益，係指法律關係之存否不明確，原告主觀上
    認其在法律上之地位有不安之狀態存在，且此種不安之狀態
    ，能以確認判決將之除去者而言，若縱經法院判決確認，亦
    不能除去其不安之狀態者，即難認有受確認判決之法律上利
    益（最高法院22年台上字第1240號判例參照）。而查占有為
    單絕純之事實，並非法律關係，而法律關係基礎事實之存否
    ，依民事訴訟法第247條第2項固可提起確認之訴，惟應以不
    能提起他訴訟者為限，本件上訴人已基於其間接占有權，請
    求確認對於被上訴人有租賃物返還請求權存在及請求被上訴
    人給付相當於租金之孳息、損害、不當得利，則其復請求確
    認對被上訴人有間接占有權存在，於法即有未合。至上訴人
    主張其受讓高張月雲就系爭土地之出租權利，對被上訴人有
    租賃物租賃請求權存在，為被上訴人所否認，則上訴人租賃
    物租賃請求權之存否不明確，其於在法律上之地位有不安之
    狀態存在，且此種不安之狀態能以對被上訴人之確認判決除
    去，則依上說明，上訴人自有即受確認判決之法律上利益，
    被上訴人抗辯上訴人即受無確認判決之法律上利益，應非可
    取。
三、上訴人起訴主張：訴外人高張月雲於民國（下同）57年7月
    21日向謝家庭購買登記謝阿屘名義之台北市內湖區○里○段
    14分坡內小段468地號土地（嗣於69年4月15日重測改編為台
    北市○○區○○段1小段90地號土地，並於80年2月28日分割
    增加同小段90之6地號土地），已支付全部價金。系爭468地
    號土地於57年12月20日辦理繼承登記為謝家通（應有部分
    1/6）、謝家庭（應有部分1/3）、謝阿水（應有部分1/6）
    、謝永元（應有部分1/3）所有。高張月雲復將系爭468地號
    土地轉售予訴外人中央公教人員住宅輔建及褔利互助委員會
   （下稱住輔會），住輔會乃與高張月雲、謝家通等人協議，
    由謝家通等人直接與住輔會訂立買賣契約，而由謝家通等人
    將自退輔會取得之價金交付高張月雲。輔會乃於60年7月3日
    與謝家通等人訂立買賣契約，並給付謝家通等人4成價金之
    支票，惟謝家通等人拒領其餘價金，住輔會乃將支票註銷，
    並向台灣台北地方法院訴請謝家通等人移轉系爭90地號土地
    所有權，獲勝訴判決（68年度訴字第387號），謝家庭一人
    提起上訴，經台灣高等法院廢棄關於謝家庭部分之訴確定（
    68 年度上字第1906號）。嗣謝家庭以解除契約等由對高張
    月雲訴請確認買賣關係不存在，經判決駁回確定（本院70年
    度上更(一)字第143號、最高法院71年度台上字第1405號）。
    而高張月雲訴請謝家通等人移轉系爭90地號土地所有權，亦
    經台灣台北地方法院士林分院以罹於時效為由判決駁回（78
    年度訴字第442號），高張月雲提起上訴，經台灣高等法院
    廢棄關於謝家庭部分之訴，判決謝家庭應將90地號土地應有
    部分1/3移轉登記予高張月雲確定（81年度上更(一)字第140
    號）。高張月雲並於83年10月24日以判決移轉為原因取得系
    爭90、90之6地號土地所有權應有部分1/3。嗣高張月雲於80
    年7月22日將系爭90地號土地出租給被上訴人經營釣蝦場，
    並於81年12月13日續訂租約定租期至83年12月12日止，被上
    訴人並切結不得主張地上權，且僅能作釣魚池使用。高張月
    雲嗣又於83年9月21日將系爭90、90之6地號土地（應有部分
    各1/3）及其餘應有部分2/3（即謝永通應有部分1/6、謝阿
    水1/6、謝永元1/3）之使用權出售予伊。伊復於83年12月16
    日將系爭90、90之6地號土地應有部分1/3出售予被上訴人，
    於84年2月14日完成所有權移轉登記。但伊並未將系爭90、
    90之6地號土地其餘應有部分2/3之使用權併同讓與被上訴人
    ，故系爭90、90之6號土地其餘應有部分2/3之使用收益權仍
    屬於伊，被上訴人僅能使用1/3土地。又伊已自高張月雲受
    讓系爭土地之租賃權利，被上訴人於83 年12月12日租期屆
    滿後，未返還租賃物，自83年12月13日起惡意占有系爭土地
    全部，侵害其占有權、使用權、租賃權、應依民法第958條
    、179條、184條規定請求相當租金之損害賠償，如伊侵權行
    為損害賠償請求權已罹於時效，亦得本於民法第197條規定
    請求被上訴人返還所受利益。而系爭90、90之6號土地面積
    各125、45平方公尺，83年12月13日起至86 年6月30日止之
    公告地價為每平方公尺24,400元，86年7月1日起至89年6月
    30日止之公告地價為每平方公尺27,100元，89年7月1日起至
    94年3月31日止之公告地價為每平方公尺28,500元。依此計
    算，伊自83年12月13日起至94年12月31日止可請求之孳息價
    金、損害金或不當利得計及遲延利共計2,908,080元。又系
    爭90地號土地現為被上訴人、謝阿水、謝家通、謝尾、謝三
    所共有，應有部分各為1/ 3、1/6、1/6 、5/ 1 8、1/18。
    系爭90之6地號土地現為被上訴人、謝阿水、謝家通、謝三
    、台北縣石碇鄉所共有，應有部分各1/3 、1/6、1/6、1/18
    、5/18等情，求為判決：(一)確認上訴人就謝阿水、謝家通、
    謝尾、謝三所有系爭90地號土地（應有部分各1/6、1/6、
    5/18、1/18）及謝阿水、謝家通、謝三、台北縣石碇鄉所有
    系爭90之6地號土地（應有部分各1/ 6、1/6、1/18、5/18）
    有使用收益權存在。(二)被上訴人應給付上訴人2,908,080元
    ，及自95年1 月1日起至清償日止，按年息5%計算之利息。
    並陳明願供擔保，請准宣告假執行。
四、被上訴人則以：上訴人並非系爭90、90之6地號土地之共有
    人，伊則為系爭土地之共有人，基於土地所有權人之身分占
    有系爭土地，縱伊之使用收益逾越應有部分1/3，亦伊與其
    他共有人間之問題，與上訴人無涉。兩造間就系爭土地並無
    任何租賃關係存在，上訴人並無取得間接占有權之基礎法律
    關係。上訴人主張其向高張月雲買受系爭90、90之6地號土
    地2/3使用權云云，並不實在，且使用權或收益權均為所有
    權之積極權能之一，不得與所有權分離而單獨讓與、成為買
    賣之標的，縱有使用權之買賣亦屬無效。而高張月雲得依買
    賣契約向其他共有人主張之權利，僅存在於高張月雲與其他
    共有人之間，依債之相對性原則，伊不受其拘束，上訴人不
    得對伊主張權利。又伊為系爭90、90之6地號土地之共有人
    ，有權占有使用、收益系爭90、90之6地號土地，並非無權
    占有，亦無不當得利或侵權行為可言。縱認上訴人對系爭90
    、90之6地號土地曾有何形式之占有存在，亦已因喪失對系
    爭90、90之6地號土地之事實上管領力而消滅，且已罹於民
    法第963條規定之消滅時效。至於伊與高張月雲間之租賃關
    係，早於83年12月12日租賃期限屆滿時終止，上訴人於租賃
    關係消滅後之84年1月19日始取得應有部分1/3之所有權，上
    訴人並無受讓高張月雲之租賃權，亦未曾為受讓之通知，兩
    造間並無租賃契約存在。又伊於83年間向上訴人購買系爭90
    、90之6地號土地之目的，係為繼續使用地上建物，上訴人
    亦同意伊繼續使用地上建物始將1/3應有部分售予伊。伊分
    管使用系爭90、90之6地號土地已10餘年，上訴人、高張月
    雲與共有人皆未干涉。伊與其他共有人（或高張月雲）應已
    成立默示之分管契約。且伊實際僅占有使用系爭90、90之6
    地號土地僅為複丈成果圖所示之A、B部分，並非全部。而90
    、90之6地號土地前為大湖公園，左側係內閣社區，並非工
    商業繁榮之區域。伊於83年間向高張月雲承租土地之租金每
    月僅15,000元，縱認上訴人得向伊請求返還不當得利，其土
    地申報總地價年息10% 為計算亦不合理，上訴人對遲延利息
    又主張遲延利息，顯非適法。83年至89年相當於租金之不當
    得利，亦已罹於5年請求權時效而消滅。且94年4月26日前伊
    係推定之善意占有人，並無償還孳息之義務。縱伊於本權訴
    訟敗訴，亦僅須就94 年4月26日以後所收取之孳息負償還責
    任。又縱上訴人得向伊請求侵權行為損害賠償，上訴人請求
    83年至92年之損害賠償，亦已罹於2年請求權時效而消滅等
    語，資為抗辯。
五、原審判決駁回上訴人之訴，上訴人不服提起上訴，其上訴之
    變更之訴聲明為：(一)原判決廢棄。(二)請求確認上訴人就謝阿
    水、謝家通、謝尾、謝三所有坐落台北市○○區○○段一小
    段90地號土地應有部分各1/6、1/6、5/18、1/18及謝阿水、
    謝家通、謝三、台北縣石碇鄉公所所有同地段90-6地號土地
    應有部分各1/6、1/6、1/18、5/18對於被上訴人有間接占有
    權存在，對被上訴人有租賃物返還請求權存在（變更之訴部
    分）。(三)被上訴人應給付上訴人2,908,080元及自95年1月1
    日起至清償日止按年息百分之五計算之利息（原訴部分）。
    (四)第一、二審訴訟費用由被上訴人負擔。(五)聲明第三項願供
    擔保，請准宣告假執行。被上訴人答辯聲明為：上訴及變更
    之訴均駁回。第二審訴訟費用由上訴人負擔。
六、兩造不爭執之事實：
（一）高張月雲於民國57年7月21日向謝家庭購買登記謝阿屘名
      義之系爭段468地號土地（嗣於69年4月15日重測改編為系
      爭90地號土地，並於80年2月28日分割增加系爭90之6地號
      土地），已支付全部價金。系爭468地號土地於57年12月
      20日辦理繼承登記為謝家通（應有部分1/6）、謝家庭（
      應有部分1/3）、謝阿水（應有部分1/6）、謝永元（應有
      部分1/ 3）所有。高張月雲復將系爭468地號土地轉售予
      住輔會，住輔會乃與高張月雲、謝家通等人協議，由謝家
      通等人直接與住輔會訂立買賣契約，而由謝家通等人將自
      退輔會取得之價金交付高張月雲。其後住輔會於60年7月3
      日與謝家通等人訂立買賣契約，並給付謝家通等人4成價
      金，惟嗣謝家通等人拒領其餘價金，住輔會乃向台灣台北
      地方法院訴請謝家通等人移轉系爭90地號土地所有權，獲
      勝訴判決（68年度訴字第387號），謝家庭一人提起上訴
      ，經台灣高等法院廢棄關於謝家庭部分之訴確定（68 年
      度上字第1906號）。嗣謝家庭以解除契約等由對高張月雲
      訴請確認買賣關係不存在，經法院判決駁回確定（台灣高
      等法院70年度上更(一)字第143號、最高法院71年度台上字
      第1405號）。而高張月雲訴請謝家通等人移轉系爭90 地
      號土地所有權，亦經台灣台北地方法院士林分院以罹於時
      效為由判決駁回（78年度訴字第442號），高張月雲提起
      上訴，經台灣高等法院廢棄關於謝家庭部分之訴，判決謝
      家庭應將系爭90地號土地所有權應有部分1/3移轉登記予
      高張月雲確定（81年度上更(一)字第140號）。高張月雲於
      83 年10月24日以判決移轉為原因取得系爭90、90之6地號
      土地所有權應有部分1/3。
（二）高張月雲於80年7月22日81年12月13日將系爭90地號
      土地出租給被上訴人經營釣蝦場，約定租期自80年7月
      22日起至81年7月23日止自81年12月13日起至83年12月
      12日止，租金每月10,000元15,000元，被上訴人並切
      結不得主張地上權，僅能作釣魚池使用，不得作為建築住
      家等使用。
（三）系爭90、90之6地號土地應有部分1/3於84年1月19日以買
      賣為原因（原因發生日期為83年12月17日）登記為上訴人
      所有。上訴人復於83年12月16日將系爭90、90之6地號土
      地應有部分1/3出售予被上訴人，並於84年2月14 日完成
      所有權移轉登記。
（四）系爭90地號土地（面積125平方公尺）係被上訴人、謝阿
      水、謝家通、謝尾、謝三所共有，應有部分各為1/3 、
      1/6、1/6、5/18、1/18。系爭90之6地號土地（面積45平
      方公尺）係被上訴人、謝阿水、謝家通、謝三、台北縣石
      碇鄉所共有，應有部分各為1/3、1/6、1/6、1/18、5/18
      。
（五）系爭90、90之6地號土地自83年12月13日起至86年6月30日
      止之公告地價為每平方公尺24,400元，自86年7月1日起至
      89 年6月30日止之公告地價為每平方公尺27,100元，自89
      年7月1日起至94年3月31日止之公告地價為每平方公尺
      28,500元。
七、本件上訴人主張被上訴人向訴外人高張月雲承租系爭90及90
    之6地號土地全部，上訴人則於83年9月21日向訴外人高張月
    雲買受系爭90及90 之6地號土地所有權3分之1，及其餘3分
    之2部分之使用權，而受讓高張月雲之出租權利，83年12月
    12日租期屆滿後，被上訴人雖於84年2月14日向其買受上開
    土地3分之1所有權，但拒絕交還其餘3分2部分之土地，惡意
    占有，依民法第958條、第184條、第197條、第179條規定，
    應給付上訴人自83年12月13日起至94年12月31日止，按土地
    申報總價年息百分之十計算之損害金或不當得利及遲延利息
    合計290萬8080元，及自95年1月1日起之法定遲延利息，則
    為被上訴人所否認，並以前開情詞置辯。經查：
（一）查上訴人主張被上訴人向高張月雲承租分割前90地號（即
      系爭90及90之6地號）全部，高張月雲於83年9月21日將系
      爭90及90之6地號土地應有部分1/3及其餘應有部分2/3部
      分之使用權出售予上訴人，被上訴人於83年12月12日租期
      屆滿租賃關係消滅後，向其買受系爭土地權利範圍1/3之
      所有權，但惡意占有還其餘權利範圍2/3之土地未返還，
      應依民法第958條等規定請求被上訴人返還孳息、給付其
      無法使用之損害或不當得利云云，惟為被上訴人所否認，
      而查，高張月雲雖於93年10月6日出具承認書記載「立承
      認書人高張月雲前於民國83年7月1日將台北市○○段○○
      段90地號面積125平方公尺、90之6地號面積45平方公尺．
      …之土地使用權全部（含謝家庭、謝家通、謝阿水、謝遜
      興、謝水木、謝榮欽、謝建長、謝尾、謝三共有部分之使
      用權）．．．全部賣與乙○○，並點交乙○○占有上開各
      筆土地，自83年7月1日起上開土地全部均歸乙○○使用．
      ．」，固有承認書影本在卷可稽（見原審卷第124頁），
      惟高張月雲嗣於93年10月18日委由尚民法律事務所以尚民
      盛字第925號函，主張其為系爭90及90之6地號其餘應有部
      分2/3部分之使用權人，原租與被上訴人使用，期滿未續
      訂租約，被上訴人自83年12月12日起未給付租金或損害金
      ，請被上訴人於文到15日內給付其83年12月12日起至93年
      12月31日止之損害金或不當得利263萬8264元，亦有該律
      師函影本在卷足憑（見原審卷第141至143頁），高張月雲
      既於出具上開承認書後，仍委請律師發函主張其為系爭土
      地其餘應有部分2/3之使用權人，自難憑上開承認書遽認
      其於83年間出售系爭90號及90之6號土地應有部分1/3予上
      訴人時，已併將其餘2/3部分之占有使用權讓與上訴人。
      且上訴人與高張月雲間所訂之土地買賣所有權移轉契約書
      亦僅就系爭90號及90之6號土地應有部分1/3所有權移轉為
      約定，就其餘應有部分2/3之使用權並無約定（見原審卷
      第129頁），難認上訴人與高張月雲就系爭土地應有部分3
      分之2部分之使用，有讓與之合意。況對於物之使用收益
      權，乃本於所有權所生之權能，並非權利，應不得與所有
      權分離而為讓與，高張月雲縱有於83年9月21日將其對系
      爭90、90之6地號土地所有權應有部分2/3之使用收益權售
      予上訴人，上訴人亦無從因而取得系爭90、90之6地號土
      地所有權應有部分2/3之使用收益權。上訴人主張其已向
      高張月雲買受而取得系爭90及90之6地號其餘應有部分3分
      之2之使用權，被上訴人惡意占有系爭土地，其得向被上
      訴人請求給付其無法使用之損害、或不當得利，應非可取
      。
（二）上訴人雖又主張其受讓高張月雲之出租權利，本於租約取
      得間接占有人之權利，有請求被上訴人返還其餘應有部分
      3分之2租賃物及未返還前無法使用租賃物之損害、不當得
      利云云，惟為被上訴人所否認，而查：
  １、被上訴人與高張月雲間租賃契約之期限於83年12月12日屆
      滿未續訂契約，為兩造所不爭，而該契約第5條約定「租
      賃期屆滿，乙方（即被上訴人）如要續租，得經甲方（即
      高張月雲）同意，並重新訂立續約手續，始發生效用，否
      則乙方應即日將租賃土地誠心遷空交還甲方，絕無異議」
      ，有租賃契約書影本在卷可稽（見原審卷一第121、122
      頁），足見被上訴人與高張月雲間就系爭土地之租賃契約
      關係於83年12月12日即因租賃期間屆滿而消滅。而訴外人
      高張月雲既於93年10月18日尚委由律師發函主張其將系爭
      90及90之6地號其餘應有部分2/3部分租與被上訴人使用，
      被上訴人契約期滿日起未給付租金或損害金，而請求被上
      訴人給付（見原審卷第141至143頁），其有無將系爭土地
      其餘應有部分2/3之租賃權利讓與上訴人，已非無疑。縱
      認高張月雲有將該部分之租賃權利讓與上訴人，惟按債權
      之讓與，非經讓與人或受讓人通知債務人，對於債務人不
      生效力，民法第297條第1項前段定有明文。上訴人未據未
      據舉證有於被上訴人與高張月雲租賃關係消滅前，或高張
      月雲占有返還請求權消滅前，將讓與之事實通知被上訴人
      ，其讓與對於被上訴人亦不生效力，上訴人尚不得據以對
      被上訴人主張權利。且依租賃契約書第六條約定，被上訴
      人僅向高張月雲承租分割前90地號之平地部分，上訴人主
      張被上訴人因承租而占用分割前90地號全部之土地，核與
      租賃契約所載不符。被上訴人既僅承租系爭土地之平地部
      分，上訴人主張除被上訴人嗣買受之應有部分1/3外，被
      上訴人尚向高張月雲租用其餘應有部分2/3全部之土地，
      其因而受讓其餘應有部分2/3全部土地之租賃權利，亦非
      可取。
  ２、而被上訴人於83年間向上訴人購買系爭土地應有部分3分
      之1之目的，即為繼續使用現存於系爭土地上之建物，上
      訴人亦係同意被上訴人繼續使用現存於系爭土地上之建物
      ，而將系爭土地權利範圍3分之1之所有權售予被上訴人，
      為被上訴人所陳明（見本院卷第40頁），核與證人即當時
      辦理土地所有權移轉事宜之代書黃錦玉證稱「（問：被告
      是否為了買賣釣蝦場土地才簽定買賣契約？）好像是。」
      等語相符（見原審卷二第65頁），而上訴人所出售之系爭
      土地應有部分3分之1所有權，係由出租人高張月雲轉售而
      來，則被上訴人主張上訴人係因同意被上訴人繼續使用其
      原已占用之系爭土地，而將系爭土地權利範圍1/3之所有
      權轉售予被上訴人，尚非全然無據。上訴人既將系爭土地
      權利範圍1/3之所有權出售予被上訴人，並同意其繼續使
      用當時釣蝦等建物所占有之土地，則被上訴人占有系爭土
      地之面積，縱有超過其權利範圍，亦業係經上訴人之同意
      。則縱被上訴人向高張月雲承租部分，有超過其嗣買受之
      應有部分1/3之權利範圍，且高張月雲有將該部分之租賃
      權利讓與上訴人，因被上訴人嗣向上訴人買受系爭土地所
      有權應有部分1/3之時，業經上訴人同意其使用該部分之
      土地，亦非無權占用。況上訴人自陳被上訴人自租賃期限
      屆滿翌日之83年12月13日起即占有系爭土地，上訴人與被
      上訴人間就其餘應有部分2/3之土地復無任何原因關係存
      在，上訴人縱曾間接占有系爭土地，亦已因之而喪失其占
      有，其占有人之物上請求權亦早於84年12月12日即已罹於
      時效消滅。上訴人主張被上訴人承租系爭土地全部，其受
      讓高張月雲就系爭土地全部之租賃權利，而就系爭土地其
      餘應有部分3分之2部分對於被上訴人有租賃物返還請求權
      ，應非可取。
（三）另按租金之請求權因5年間不行使而消滅，既為民法第126
      條所明定，至於終止租約後之賠償與其他無租賃契約關係
      之賠償，名稱雖與租金不同，實質上仍為使用土地之代價
      ，債權人應同樣按時收取，不因其契約終止或未成立而謂
      其時效之計算應有不同（最高法院49年台上字第1730號判
      例意旨參照）。本件高張月雲於81年12月13日將系爭土地
      出租給被上訴人經營釣蝦場，約定租期至83年12月12 日
      止之事實，有土地租賃契約書影本在卷可稽（見原審卷一
      第115至123頁），為兩造所不爭。則縱認被上訴人於83
      年12月12日租期屆滿後至84年2月14日取得所有權前，占
      有系爭90、90之1號土地無正當權源，上訴人得本於民法
      第958條、第184條、第197條、第179條規定請求被上訴人
      給付上開期間按申報年息10%計算之孳息價金、損害金或
      不當利得，其請求權亦早於其94年4月26日提起本件訴訟
      請求前，即已罹於時效消滅。
八、綜上所述，本件上訴人主張其就系爭坐落台北市○○區○○
    段一小段90及90之6號土地其餘應有部分2/3（即訴外人謝阿
    水、謝家通、謝尾、謝三所有坐落台北市○○區○○段一小
    段90地號土地應有部分各1/6、1/6、5/18、5/18，及謝阿水
    、謝家通、謝三、台北縣石碇鄉所有坐落台北市○○區○○
    段一小段90之6地號土地應有部分各1/6、1/6、1/18、5/18
    ）對於被上訴人有間接占有權存在，對被上訴人有租賃物返
    還請求權存在，被上訴人應給付其83年12月13日起至94年12
    月31日止之孳息價金、損害金或不當利，為不足採。被上訴
    人抗辯上訴人就上開土地無使用權、間接占有權，亦無租賃
    物返還請求權存在，尚屬可信。從而，上訴人請求確認其就
    謝阿水、謝家通、謝尾、謝三所有坐落台北市○○區○○段
    一小段90地號土地應有部分各1/6、1/6、5/18、1/18及謝阿
    水、謝家通、謝三、台北縣石碇鄉公所所有同地段90-6地號
    土地應有部分各1/6、1/6、1/18、5/18對於被上訴人有間接
    占有權存在，對被上訴人有租賃物返還請求權存在（變更之
    訴部分）；及依民法第958條、第184條、第197條、第179條
    請求被上訴人給付2,908,080元及自95年1月1日起至清償日
    止按年息百分之五計算之利息（原訴部分），為無理由，不
    應准許。其假執行之聲請亦失所附麗，應併予駁回。原審就
    原訴部分上訴人敗訴之判決，及駁回其假執行之聲請，並無
    不合。上訴意旨指摘原判決不當，求予廢棄改判，為無理由
    ，應予駁回。
九、本件事證已臻明確，兩造其餘之攻擊防禦方法及所提之證據
    ，經審酌後認均無礙判決之結果，爰不予一一論述。
十、據上論結，本件上訴及變更之訴均為無理由，依民事訴訟法
    第449條第1項、第78條，判決如主文。
中    華    民    國    95    年    9     月    5     日
                    民事第三庭
                        審判長法  官  林敬修
                              法  官  藍文祥
                              法  官  張靜女
正本係照原本作成。
如不服本判決，應於收受送達後20日內向本院提出上訴書狀，其
未表明上訴理由者，應於提出上訴後20日內向本院補提理由書狀
（均須按他造當事人之人數附繕本）上訴時應提出委任律師或具
有律師資格之人之委任狀；委任有律師資格者，另應附具律師資
格證書及釋明委任人與受任人有民事訴訟法第466條之一第一項
但書或第二項（詳附註）所定關係之釋明文書影本。
中    華    民    國    95    年    9     月    6     日
                              書記官  廖麗蓮
附註：
民事訴訟法第四百六十六條之一（第一項、第二項）：
對於第二審判決上訴，上訴人應委任律師為訴訟代理人。但上訴
人或其他法定代理人具有律師資格者，不在此限。
上訴人之配偶、三親等內之血親、二親等內之姻親，或上訴人為
法人、中央或地方機關時，其所屬專任人員具有律師資格並經法
院認為適當者，亦得為第三審訴訟代理人。


司法院資訊處製作；財團法人民間司法改革基金會備份。
